臺灣高等法院臺中分院刑事裁定
110年度聲字第2644號
聲明異議人  
即 受 刑人  謝震宙



上列聲明異議人因違反槍砲彈藥刀械管制條例等案件，對於臺灣
臺中地方檢察署檢察官執行之指揮（97年執減更給字第1095號之
1及91年執更給字第3061號之2），聲明異議，本院裁定如下：
    主  文
臺灣臺中地方檢察署檢察官97年度執減更給字第1095號之1及91
年執更給字第3061號之2執行指揮書關於謝震宙羈押日數先予執
行折抵有期徒刑部分之執行指揮命令，均應予撤銷。
    理  由
一、聲明異議人即受刑人謝震宙（下稱受刑人）聲明異議意旨略
    以：
  ㈠按對於刑期6月以上之受刑人，為促使其改悔向上，培養適應
    社會生活之能力，其處遇應分為數個階段，以累進方法為之
    。而適用累進處遇者，方能適用行刑累進處遇條例之規定。
    又累進處遇進至第一級之受刑人，收容於特定處所，並得住
    室不加鎖、不加監視、准與配偶及直系血親在指定處所及期
    間內同住；每執行一個月縮短刑期6日；准於每月所得作業
    勞作金二分之一範圍內，自由使用；接見對象、通信並無限
    制，監獄行刑法第18、20條、行刑累進處遇條例第28、28-1
    、45、56條定有明文。受刑人現為第一級受刑人，本件若將
    羈押日數折抵罰金易服勞役，受刑人獲假釋後，除仍保有上
    開處遇，罰金易服勞役只需執行104日，且獲得縮短殘刑12
    日，而若將羈押日數折抵受刑人有期徒刑之刑期，則有期徒
    刑獲假釋後，因非屬刑期6個月以上之受刑人，受刑人執行
    罰金易服勞役將無上開處遇，且易服勞役需執行180日，亦
    無縮刑，對受刑人更為不利。
　㈡檢察官應對受刑人有利、不利情形為綜合評價，於法規範圍
    內擇有利受刑人方式執行。本院110年度聲字第476號刑事裁
    定已將臺灣臺中地方檢察署檢察官97年度執減更給字第1095
    號及91年執更給字第3061號之1執行指揮書關於受刑人羈押
    日數先予執行折抵有期徒刑部分之執行指揮命令，均予撤銷
    。詎臺灣臺中地方檢察署檢察官另核發之97年度執減更給字
    第1095號之1及91年執更給字第3061號之2執行指揮書之內容
    ，竟與之前執行刑指揮書內容相同，並引用最高法院109年
    度台抗字第2129號裁定片面內容作為否准受刑人聲請以羈押
    日數折抵罰金易服勞役額數之依據，然最高法院109年度台
    抗字第2129號裁定意旨與受刑人本件聲請案不同，自不得比
    附援引。本件檢察官執行指揮已違反程序正義、依法行政原
    則、平等原則、比例原則及法律保留原則，有裁量濫用、違
    法裁量等情形。請求撤銷上開97年度執減更給字第1095號之
    1及91年執更給字第3061號之2執行指揮書，以利受刑人早日
    復歸社會、家庭等語。
二、按實施刑事訴訟程序之公務員，就該管案件，應於被告有利
    及不利之情形，一律注意。被告得請求前項公務員，為有利
    於己之必要處分。刑事訴訟法第2條定有明文。次按裁判確
    定前羈押之日數與刑之折抵，刑法第37條之2第1項明定以1
    日抵有期徒刑或拘役1日，或第42條第6項裁判所定之罰金額
    數。至上開羈押日數折抵有期徒刑、拘役或罰金刑易服勞役
    日數之優先順序如何，則未有明文。是檢察官辦理受刑人執
    行有期徒刑併科罰金案件，受刑人未繳納罰金而須易服勞役
    者，其對於裁判確定前羈押日數如何折抵各刑罰，何者優先
    折抵，固有裁量權限，然該執行指揮之裁量權限仍須遵守平
    等原則、比例原則等法治國基本原則，在罪責原則的前提下
    ，綜合考量刑罰執行之目的、犯罪人再社會化與復歸社會之
    利益等相關情形，詳予斟酌法規目的、個案具體狀況、執行
    結果對受刑人可能產生之影響（有利、不利情形）、行刑權
    消滅與否等一切情狀，擇定正確適當之執行方式。必無裁量
    濫用、逾越裁量範圍、牴觸法律授權目的或摻雜與授權意旨
    不相關因素之考量等情事，其指揮執行之裁量方為合法。又
    有期徒刑併科罰金案件之執行，其罰金未繳納而須易服勞役
    者，依刑事訴訟法第480條第1項規定，罰金易服勞役與處徒
    刑或拘役之人犯，應分別執行。另監獄行刑法第3條第2項亦
    規定：處拘役及罰金易服勞役者，應與處徒刑者分別監禁。
    二者在監獄內執行之方式有別，形式上似以羈押期間折抵較
    重之有期徒刑刑期較有利於受刑人。然對於刑期6月以上之
    受刑人，為促其改悔向上，適於社會生活，應分為數個階段
    ，以累進方法處遇之；且依監獄行刑法第20條受累進處遇者
    ，方適用行刑累進處遇條例之規定，監獄行刑法第20條第1
    項前段、行刑累進處遇條例第1條定有明文。從而罰金未繳
    納而易服勞役之情形，因非屬「刑期6月以上之受刑人」，
    本無行刑累進處遇條例之適用。是受6月以上有期徒刑併科
    罰金宣告之受刑人，未繳納罰金而須易服勞役者，其裁判確
    定前羈押之日數，若先折抵有期徒刑完畢，其罰金易服勞役
    之執行，即無從受累進處遇。而若羈押日數先折抵罰金易服
    勞役之額數，其6月以上有期徒刑部分之執行，則可適用行
    刑累進處遇條例相關規定。因此從刑罰目的與透過累進處遇
    促使受刑人及早復歸社會、再社會化之角度而論，前述情形
    羈押日數先折抵罰金易服勞役額數，是否概無可取，亦非必
    然（最高法院108年度台抗字第17號、110年度台抗字第1381
    號裁定意旨參照）。
三、經查，受刑人因違反槍砲彈藥刀械管制條例等案件，經本院
    以91年度聲字第829號裁定應執行有期徒刑20年，併科罰金
    部分應執行罰金新臺幣450萬元，如易服勞役，以罰金總額
    與6個月之日數比例折算。嗣因受刑人上述部分之罪合於減
    刑條件，經臺灣臺中地方法院以96年度聲減字第4003號裁定
    應執行有期徒刑20年（併科罰金之罪不符減刑條件），受刑
    人不服提起抗告，經本院以96年度抗字第801號裁定抗告駁
    回，並經最高法院以96年度台抗字第702號駁回再抗告確定
    。嗣臺灣臺中地方檢察署檢察官於97年10月14日以97年執減
    更給字第1095號指揮書執行前開有期徒刑20年（刑期起算日
    為97年10月9日，羈押折抵日數76日，執行期滿日為117年7
    月24日）；另以91年執更給字第3061號之1執行指揮書，執
    行前開併科罰金易服勞役180日（刑期起算日期為117年7月2
    5日，羈押折抵日數0日，執行期滿為日118年1月20日）。受
    刑人不服上開檢察官執行指揮書，提起聲明異議，經本院以
    110年度聲字第476號裁定臺灣臺中地方檢察署檢察官97年度
    執減更給字第1095號執行指揮書及臺灣臺中地方檢察署檢察
    官91年執更給字第3061號之1執行指揮書關於受刑人羈押日
    數先予執行折抵有期徒刑部分之執行指揮命令均應予撤銷。
    臺灣臺中地方檢察署檢察官乃於110年7月22日另核發97年執
    減更給字第1095號之1及91年執更給字第3061號之2執行指揮
    書等情，業經本院調取上開執行案卷核閱無訛，並有前揭裁
    判書、執行指揮書影本及臺灣高等法院被告前案紀錄表在卷
    可參。
四、受刑人前以羈押日數折抵罰金易服勞役日數，執行累進處遇
    結果對其更加有利，並敘明無資力繳納罰金，聲請以羈押日
    數改折抵併科罰金易服勞役之日數，嗣因檢察官前揭指揮並
    未敘明其裁量之原因論據，即予否准，經本院認其執行尚有
    可議之處，就羈押日數先予執行折抵有期徒刑之執行指揮命
    令均應予撤銷，執行檢察官復另行核發執行指揮書，業如前
    述，而檢察官另行核發之91年執更給字第3061號之1執行指
    揮書，仍以羈押日數折抵刑期，並於備註欄引用最高法院10
    9年度台抗字第2129號裁定，認其指揮並無違法或不當之情
    事。惟查，執行檢察官僅於另行核發之執行指揮書上載明「
    …3.本件羈押76日予以折抵有期徒刑20年部分，並無違法或
    不當之處(如最高法院109年度台抗字第2129號裁定參照)」
    。然所記載之「最高法院109年度台抗字第2129號裁定參照
    」，其具體理由究為何，無從得知，執行檢察官此項記載難
    認已說明駁回受刑人聲請之理由。而經本院查詢上開最高法
    院裁定意旨，其係以該案受刑人未說明羈押日數先折抵併科
    罰金易服勞役對其較為有利之具體事由(如涉及累進處遇或
    攸關假釋時間等語)，因認該案檢察官執行指揮並無不當，
    而駁回該案聲請人之聲明異議等情。惟本件受刑人係以其羈
    押日數無法計入累進處遇，其現屬第一級之受刑人，收容於
    特定處所，並得住室不加鎖、不加監視、准與配偶及直系血
    親在指定處所及期間內同住；每執行一個月縮短刑期6日；
    准於每月所得作業勞作金二分之一範圍內，自由使用；接見
    對象、通信並無限制，且獲假釋後罰金易服勞役日數減少且
    獲得縮短殘刑等情，以羈押日數折抵罰金易服勞役對其較為
    有利，倘依檢察官執行指揮書，罰金易服勞役之執行，即無
    從適用行刑累進處遇條例為由，對檢察官以羈押日數先予執
    行折抵有期徒刑之指揮聲明異議，堪認受刑人已詳細敘明具
    體事由，執行檢察官自不得比附援引上開最高法院裁定作為
    「羈押日數先予執行折抵有期徒刑」之依據。況受刑人曾陳
    明以羈押日數折抵有期徒刑之刑期，其並未受有累進處遇之
    晉分優惠乙節，執行檢察官就此卻仍未予說明，即為否准，
    亦有未洽。
五、累進處遇關係監獄對受刑人之管理方式，更涉及可否縮短刑
    期提早出獄，是本件執行檢察官如何執行羈押之折抵(即折
    抵有期徒刑或罰金易服勞役)，既已牽涉受刑人上開權益，
    即非單純監獄行刑之監務範圍，而與執行檢察官如何執行有
    關，自得為聲明異議之對象。本件羈押日數折抵有期徒刑或
    罰金刑之執行方式，攸關受刑人的權益，受刑人主張之執行
    方法，與檢察官執行方式不同，且受刑人主張依其方式較為
    有利，並非無據，執行檢察官執最高法院上開裁定作為依據
    ，尚難認已就受刑人聲明異議所陳上情予以具體審酌說明(
    詳如前述)。況實施刑事訴訟程序之公務員，就該管案件，
    應於被告(或受刑人)有利及不利之情形，一律注意。受刑人
    主張之執行方法，倘較為有利，又無違背法令，執行檢察官
    除以上開最高法院裁定為依據外，亦未說明何以不採取較有
    利之方式執行。是本院無從審認檢察官否准前述聲請之裁量
    適法與否，有無裁量濫用、逾越裁量範圍、牴觸法律授權目
    的或摻雜與授權意旨不相關因素等情事，本件執行即有可議
    之處，自應由本院將臺灣臺中地方檢察署檢察官97年度執減
    更給字第1095號之1及91年執更給字第3061號之2執行指揮書
    關於受刑人羈押日數先予執行折抵有期徒刑部分之執行指揮
    命令，均予以撤銷，由檢察官另向受刑人為適法並附具體理
    由之執行指揮，以昭公信。
六、據上論斷，依刑事訴訟法第486條，裁定如主文。
中　　華　　民　　國　　110 　年　　11　　月　　  25　日
              刑事第四庭　   審判長法　官　蔡名曜
                                   法　官　黃玉琪
                                   法　官　邱鼎文
以上正本證明與原本無異。
如不服本裁定，得於收受送達後5日內向本院提出抗告書狀（須
附繕本）。因疫情而遲誤不變期間，得向法院聲請回復原狀。

                                   書記官  陳妙瑋
　　　　　　　　　　　　　　　　　 
中　　華　　民　　國　　110 　年　　11　　月　　25　　日